台灣高等法院民事判決　八十九年度重上更(二)字第一六○號
　　　上訴人即被上訴人　裕鵬營造股份有限公司
　　　法定代理人　　　　陳宗邦.
　　　被上訴人即上訴人　大棟營造股份有限公司
　　　法定代理人　　　　陳川林.
右當事人間請求給付工程款事件，上訴人對於中華民國八十四年三月六日臺灣臺北地
方法院八十三年度重訴字第六一四號第一審判決提起上訴，經最高法院第二次發回更
審，本院判決如左：
      主      文
原判決關於命上訴人大棟營造股份有限公司給付上訴人裕鵬營造股份有限公司新臺幣
參佰參拾捌萬壹仟陸佰元及自民國八十三年二月四日起至清償日止按週年利率百分之
五計算之利息部分，及該部分假執行之宣告，暨除確定部分外訴訟費用之裁判均廢棄
。
右開廢棄部分，上訴人裕鵬營造股份有限公司在第一審之訴及假執行之聲請均駁回。
上訴人裕鵬營造股份有限公司之上訴駁回。
第一、二審訴訟費用及發回前第三審訴訟費用（除確定部分外），由上訴人裕鵬營造
股份有限公司負擔。
      事實及理由
甲、程序方面：
    按當事人法定代理人之代理權消滅者，訴訟程序在有法定代理人承受其訴訟以前
    當然停止，惟於有訴訟代理人時不適用之；承受訴訟人，於得為承受時，應即為
    承受之聲明，民事訴訟法第一百七十條、第一百七十三條及第一百七十五條第一
    項分別定有明文。本件上訴人裕鵬營造股份有限公司（下稱裕鵬公司）之法定代
    理人已變更為陳宗邦，有經濟部公司執照及臺南縣政府營利事業登記證附卷可稽
　　（本院重上更二卷(二)，三一頁），並已具狀聲明承受訴訟（本院重上更二卷(二)，
　　三六頁經核與前開規定相符，應予准許，合先敘明。
乙、實體方面：
一、上訴人裕鵬公司起訴主張：上訴人大棟營造股份有限公司（下稱大棟公司）將其
    向訴外人嘉義縣政府承攬之「布袋海埔新生地第二期開發工程」中關於「抽砂填
    地一百五十萬五千三百五十五立方公尺」部分之工程，轉交裕鵬公司承攬，兩造
    約定，工程款以每立方公尺新臺幣（下同）五十二元五角計算，按實際抽砂數量
    ，由裕鵬公司提出計價申請，經大棟公司認定後扣除百分之十保留款後給付之。
    裕鵬公司施工至八十二年十二月間終止合約已填之土方合計一百四十三萬四千五
    百零七立方公尺，而大棟公司僅以一百二十八萬立方公尺計價，尚有十五萬四千
    五百零七立方公尺未予計價，連同已計價部分百分之十之保留款六百七十二萬元
    ，大棟公司共積欠工程款一千四百八十三萬一千六百十七元五角，爰依前開契約
    請求大棟公司給付等語，並聲明：(一)原判決不利於上訴人裕鵬公司之部分除確定
    部分外廢棄。(二)右廢棄部分被上訴人大棟公司應再給付上訴人裕鵬公司一千一百
    四十五萬零一十七元五角及自民國八十三年二月四日起至清償日止按週年利率百
    分之五計算之利息。(三)上訴人裕鵬公司願供擔保請准宣告假執行。(四)上訴人大棟
    公司之上訴駁回。（上訴人裕鵬公司於原審請求上訴人大棟公司給付參仟貳佰貳
    拾柒萬捌仟壹佰玖拾捌元伍角及自民國八十三年二月四日起至清償日止按年息百
    分之五計算之利息，原審判決上訴人大棟公司應給付上訴人裕鵬公司參佰參拾捌
　　萬壹仟陸佰元及自八十三年二月四日起至清償日止按週年利率百分之五計算之利
　　息，並駁回上訴人裕鵬公司其餘請求，上訴人裕鵬公司僅就原審判決駁回其一千
　　一百四十五萬零一十七元五角及自八十三年二月四日起至清償日止按週年利率百
　　分之五計算之利息請求部分提起上訴，對其餘其所受敗訴部分判決並未聲明不服
　　，此未聲明不服部分之判決應已告確定。）
二、上訴人大棟公司則以：上訴人裕鵬公司所填土方僅一百二十六萬七千一百十九立
　　方公尺，未依約完成之抽砂填土工程改由芳隆土木包工業承包，上訴人大棟公司
　　因而受有損失七百八十一萬六千六百五十元，再加上上訴人大棟公司因延長工期
　　所支出之機械費用及管理費用，以及上訴人大棟公司因裕鵬公司作業不當而受有
　　遭嘉義縣政府扣款及賠償蚵民之損失，上訴人大棟公司可請求上訴人裕鵬公司賠
　　償共計三千九百零三萬七千四百八十六元，上訴人大棟公司主張就此部分請求權
　　與裕鵬公司之系爭工程款請求權主張抵銷，自不須再為給付等語，資為抗辯。並
　　聲明：(一)上訴人裕鵬公司之上訴駁回。(二)原判決不利於上訴人大棟公司之部分除
　　確定部分外廢棄。(三)右廢棄部分被上訴人裕鵬公司在第一審之訴及假執行之聲請
　　均駁回。
三、查兩造訂有承攬契約，由上訴人大棟公司將其向訴外人嘉義縣政府承攬之「布袋
    海埔新生地第二期開發工程」中關於「抽砂填地一百五十萬五千三百五十五立方
    公尺」部分，轉交上訴人裕鵬公司承攬，上訴人裕鵬公司並未於訂約後三日內提
    出會測之要求。兩造約定工程款以每立方公尺五十二元五角計算，按實際抽砂數
    量，由上訴人裕鵬公司提出計價申請，經上訴人大棟公司認定後扣除百分之十保
    留款後給付之。並約定抽砂高層提高十公分方算完成。原指定抽砂區○○道（即
    第一抽砂區），嗣嘉義縣政府分別於八十二年四月二十三日、八十二年八月二十
    日另行在航道兩側各一百公尺及西南側六百至八百公尺處指定二個抽砂區（即第
    二、第三抽砂區）。系爭工程原訂於八十二年十一月十六日完工，嗣經兩造協議
    延至八十二年十二月底前完工。上訴人裕鵬公司僅施工至八十二年十二月十八日
    ，尚有部分工程未完成，兩造所訂契約已於八十三年一月一日終止。上訴人大棟
    公司嗣將不含抽砂高層提高十公分之剩餘工程二十萬八千四百四十立方公尺部分
    ，轉由芳隆土木包工業承攬之事實，為兩造所不爭，並有嘉義縣政府工程合約書
    、工程承攬合約書、八十二年十月十九日會議紀錄在卷可按（原審卷，三四至三
    六、三八至四六、六三、一六八、二三七至二三九、二九六頁；本院重上更二卷
    (一)，一二七至一二九、一三二至一四○、一四九至一五一、一五八至一六六頁）
    ，堪信為真實。
四、關於上訴人裕鵬公司未依契約預定期限完工之責任歸屬乙節，兩造間有爭執。上
    訴人裕鵬公司主張：大棟公司從未轉知嘉義縣政府八十二年四月二十三日、同年
    八月二十日之公函及會議紀錄，先則指示其在填區西南側四百公尺處抽砂，後又
    指示移至填區西南側八百四十公尺至二千一百公尺處抽砂，由於距離過遠，兩造
    乃於八十二年十一月五日開會決定：「抽砂區距離過遠作業不易，待業主另指定
    砂區後裕鵬公司擬增派抽砂機組進入本區作業」，惟上訴人大棟公司迄未指定新
    抽砂區導致遲延完工等語。上訴人大棟公司則辯稱：由兩造委請之律師之往來函
    件，足證裕鵬公司確實知悉嘉義縣政府另行指定之二抽砂區○○○道南北側一百
    公尺部分及填區西南側六百公尺至八百公尺處），八十二年十一月五日會議紀錄
    中所載「抽砂區距離過遠」，係指嘉義縣政府所增定之填區西南側之第三抽砂區
    ，故裕鵬公司指稱大棟公司未將嘉義縣政府另指定二抽砂區轉知該公司，顯不實
    在等語。經查：
  (一)依兩造契約附圖亦即嘉義縣政府布袋海埔新生地第二期開發工程之地形位置圖附
    註所載：「抽砂須在指定抽砂區內抽取，抽砂區長二○○○公尺×一五○公尺寬
    ：：：航道抽砂區砂源不足時，繼續向航道兩側抽取，或由工地工程司另指定砂
    源」。而兩造契約第五條載明：「甲方（即大棟公司）與業主（指嘉義縣政府）
    簽定之工程合約內有關甲方應履行之義務及違約責任（「與抽砂填地」有關之部
    分），乙方（即裕鵬公司）均應負責履行及承擔。」又抽砂區○○○道，後嘉義
    縣政府分別於八十二年四月二十三日、八十二年八月二十日另行在航道南北側各
    一百公尺及西南側六百至八百公尺處指定二個抽砂區。兩造嗣於八十二年十一月
    五日開會決定：「一、裕鵬公司目前14"抽砂船之位置不妥，請向西南側指定的
    砂源區前進再行作業。二、16"抽砂船目前因電機故障，泊靠碼頭待荷蘭母公司
    技師前來修復，預計需三週始可完成（十一月十七日左右）。三、抽砂區距離過
    遠作業不易，待業主另指定砂區後裕鵬公司擬增派抽砂機組進入本區作業。：：
    ：」，有工程承攬合約書、嘉義縣政府八十二年八月二十日號函、八十二年十一
    月五日會議紀錄附卷可稽（原審卷，六三、二三四至二三九、二九六頁；本院重
    上卷，六一頁；本院重上更二卷(一)，三四頁），且為兩造所不爭，可信為真實。
  (二)上訴人裕鵬公司雖主張：大棟公司從未將嘉義縣政府於八十二年四月二十三日、
    同年八月二十日另指定二抽砂區轉知上訴人裕鵬公司，兩造已開會決定待業主另
    指定抽砂區後再行作業，惟因嘉義縣政府未另行指定抽砂區，上訴人裕鵬公司始
    未再行作業，因而不能依約於八十二年十二月底完工等語。查兩造於八十二年十
    一月五日開會決定：「一、裕鵬公司目前14"抽砂船之位置不妥，請向西南側指
    定的砂源區前進再行作業。二、16"抽砂船目前因電機故障，泊靠碼頭待荷蘭母
    公司技師前來修復，預計需三週始可完成（十一月十七日左右）。三、抽砂區距
    離過遠作業不易，待業主另指定砂區後裕鵬公司擬增派抽砂機組進入本區作業。
    」證人即僑龍工程顧問股份有限公司（下稱僑龍公司）經理賴賢宗於原審證稱：
    「裕鵬公司沒做，不是沒砂可抽，是抽砂都要求在航道內抽，設計圖後來與縣政
    府協調好增加抽砂航道」、「裕鵬公司抽砂區長二千公尺，寬一百五十公尺，後
    來承包商反應找不到砂源，再指定加寬一百公尺的範圍來抽砂，後來又再指定抽
    砂區在西南側六百至八百公尺處，裕鵬公司在四百公尺處就抽砂了：：：」（原
　　審卷，二一七頁反面、二一八頁）。依上開會議決定內容及證人之證言，裕鵬公
　　司之14抽砂船"應向西南側指定的砂源區前進「再行作業」，其16"抽砂船故障無
　　法進行抽砂工程預計三週修復完成，上訴人裕鵬公司認該抽砂區距離填區過遠，
　　待嘉義縣政府另指定抽砂區後，上訴人裕鵬公司再增派抽砂機組作業，故並未決
　　定上訴人裕鵬公司可停工，僅約定另指定抽砂區後再「增派抽砂機組」作業，故
　　在嘉義縣政府另行指定抽砂區前，裕鵬公司之14 抽砂船"仍應向西南側指定的砂
　　源區前進再行作業，其16" 抽砂船於修復完成後亦應繼續作業。嗣後經上訴人大
　　棟公司與嘉義縣政府商量，嘉義縣政府並未同意另行指定抽砂區，則上訴人裕鵬
　　公司即應依約在原指定之抽砂區抽砂，不能任意停工。次查兩造於上開開會決定
　　後，上訴人裕鵬公司曾於八十二年十二月九日函告上訴人大棟公司其因第二抽砂
　　區距離超過契約附圖所示之抽砂距離致上訴人裕鵬公司之抽砂船不能進行作業語
　　。
    上訴人大棟公司則函覆稱：上訴人裕鵬公司可在航道南北兩側一百公尺指定之抽
    砂區抽砂，卻未進行抽砂，若未能供應上訴人大棟公司所需砂量，仍應負違約責
    任。上訴人裕鵬公司再函覆稱：上訴人大棟公司所指定之抽砂距離過遠，已超出
    上訴人裕鵬公司船機最大作業能量等語（本院重上更一卷(一)，二七至三三頁）。
    足見上訴人裕鵬公司雖經上訴人大棟公司請求依約在原指定之抽砂區抽砂，上訴
    人裕鵬公司仍以抽砂區過遠為由，拒絕進行抽砂。上訴人裕鵬公司既未能提出證
    據證明上訴人大棟公司所指定之抽砂區違反系爭工程承攬合約所訂之抽砂範圍，
    其以抽砂區過遠為由拒絕抽砂即非正當，其主張上訴人大棟公司迄未指定新抽砂
    區導致遲延完工云云，尚不足採。
　(四)綜上所述，上訴人大棟公司主張：上訴人裕鵬公司係因可歸責於己事由，僅施工
　　至八十二年十二月十八日而未完工等語，可信為真實。
五、上訴人裕鵬公司已填之土方數量究有若干，兩造均認應以本件工程需填土方數量
    扣除裕鵬公司未填之土方數量。惟關於系爭工程上訴人裕鵬公司須填土方及已填
    之土方數量乙節，兩造間有爭執。上訴人裕鵬公司主張：兩造訂約之日期為八十
    一年十月十七日，裕鵬公司於八十一年十一月十七日開工，臺灣省結構工程技師
    公會鑑定之水深測量成果圖，其會測日期為八十一年十一月六日至八十一年十一
    月十二日，距簽約日期不遠，當時裕鵬公司已動員抽砂船機，但尚未抽砂填土，
    其測量需填之土方數量一百六十五萬一千七百零七點四○立方公尺較正確，但因
    起訴時係主張一百六十五萬一千一百零八立方公尺，所以仍以後者計算請求之數
    量。未填之土方數量應以大棟公司與芳隆土木包工業之簽約數量二十萬八千四百
    四十立方公尺為準。故裕鵬公司已填之土方計一百四十四萬二千六百六十八立方
    公尺（0000000－000000＝0000000），裕鵬公司暫時請求一百四十三萬四千五百
    零七立方公尺。又裕鵬公司於簽約後所施作之填區與簽約時附圖所示之形狀及範
    圍均有不同，以致本院前審委託臺灣省結構工程技師公會依據大棟公司與嘉義縣
    政府委託之僑龍公司於八十一年十一月六日至十二日會測填區之水深成果圖暨兩
    造訂約時之回填範圍及高程示意圖，鑑定結果為一百六十五萬一千七百零七點四
    ○立方公尺，其數量超過兩造合約所訂之數量達十五萬立方公尺即合約數量十分
    之一以上。是於兩造簽約後，填區之形狀及範圍不同，情事已有變更，依原訂數
    量一百五十萬五千三百五十五立方公尺計價，顯失公平，且違反誠信原則等語。
    上訴人大棟公司則辯以：兩造就系爭工程應填土方數量已於合約中約明為一百五
    十萬五千三百五十五立方公尺，裕鵬公司復未依合約第九條約定於簽約三日內得
    提出會同測量之要求，逾該期限，需填土方數量即應以前揭合約數量為準。且依
    兩造所訂契約裕鵬公司須將抽砂高層提高十公分方算完成，則裕鵬公司未完成之
    土方數量應以國立成功大學臺南水工試驗所（下稱成大水工所）依此計算所得之
    數量二十三萬八千二百三十六立方公尺為準。因此，裕鵬公司已完成之土方數量
    應為一百二十六萬七千一百一十九立方公尺（0000000－000000＝0000000）等語
    。經查：
  (一)關於上訴人裕鵬公司須填之土方數量部分：
  1.查上訴人大棟公司於八十一年九月二十三日與訴外人嘉義縣政府訂立工程合約書
    ，由上訴人大棟公司承攬「布袋海埔新生地第二期開發工程」，關於該工程之「
    抽砂填地」部分，上訴人大棟公司與嘉義縣政府以簽約前之八十一年五月十八日
    委託僑龍公司測量該工程需填之土方數量為一、五○五、三五五立方公尺為約定
    數量，上訴人大棟公司嗣將該工程轉交上訴人裕鵬公司承攬，兩造並於八十一年
    十月十七日訂立工程承攬合約書，並以上開一、五○五、三五五立方公尺為約定
    之數量。兩造訂約後，開工前之八十一年十一月六日至十二日，上訴人大棟公司
    與嘉義縣政府委託之僑龍公司會測填區之數量為一百五十七萬七千七百四十六立
    方公尺，僑龍公司與嘉義農專於上訴人裕鵬公司已施工後之八十二年二月二十日
    會測之數量為一百五十七萬一千八百八十八立方公尺，故上訴人大棟公司與嘉義
    縣政府之上開工程契約變更數量為一、五七一、八八八立方公尺，該工程於八十
    三年十二月三日經嘉義縣政府驗收，驗收數量為一、五六一、五三九．五立方公
    尺，本院前審委託臺灣省結構工程技師公會依據上訴人大棟公司與嘉義縣政府委
    託之僑龍公司於八十一年十一月六日至十二日會測填區之水深成果圖暨兩造訂約
    時之回填範圍及高程示意圖，鑑定之數量則為一百六十五萬一千七百零七點四○
    立方公尺等事實，為兩造所不爭，並有工程承攬合約書、僑龍公司函、台灣省結
    構工程技師公會鑑定報告書、嘉義縣政府函附卷可按（原審卷，三四至三六頁、
    一○三至一一一頁、二三二至二五七頁；本院更二卷，一五七至一六六頁），可
    信為真實。
  2.關於上開土方數量各有差異之原因，嘉義縣政府之本件工程接辦人員到庭證稱：
    「嘉義縣政府委託僑龍公司測量。訂約、驗收都是僑龍公司測量」等語（本院卷
    ，二四四頁）。證人即僑龍公司會測人員魏道真於本院證稱：「每一次測量的數
    量都準，都是就當時地形所測量的成果」等語（本院重上更二卷(二)，一八頁）。
    證人即臺灣省結構工程技師公會負責鑑定系爭工程數量之結構技師甘錫瀅亦於本
    院證稱：「填完之後就不能測原來的水深，填完以後測的，知道完成面在何處。
    」並稱：臺灣省結構工程技師公會係於八十五年一月二十日依法院指示按僑龍公
    司於八十一年十一月六日至十二日會測填區之水深成果圖暨兩造訂約時之回填範
    圍及高程示意圖，以切片法計算之數量，並未實際測量等語（本院重上更二卷(二)
    ，一七、一八頁）。依上開證言，臺灣省結構工程技師公會之鑑定數量雖較多，
    惟其並未由鑑定人員前往現場實測，僅係依照上開僑龍公司提供之圖示為紙上作
    業，致其結果與前二次之會測結果相差甚大。至於其於三次測量結果不同，係因
    完成面設定好後，底層因不同之時間產生地形變化而有差異，致測量結果不一，
    並無何者較為正確之問題，故兩造依約應完成之數量，仍應以兩造工程契約之約
    定為準。
  3.兩造所訂立之工程承攬合約書第一條約定：「工程名稱：甲方（即大棟公司）向
    臺灣省嘉義縣政府（下稱業主）承包之「布袋海埔新生地第二期開發工程」中關
    於「抽砂填地（實方）0000000立方公尺」部分之工程。（抽砂高層提高
    十公分方算完成）」。第九條又約定：「乙方（即裕鵬公司）於簽訂合約三日內
    得提出會同測量之要求，逾該期限，工程數量即以本合約數量為準，爾後乙方不
    得異議。」查系爭工程嘉義於開工前之八十一年五月間之測量，由嘉義縣政府委
    託僑龍公司所測量之需填土方數量為一、五○五、三五五立方公尺，因填海工程
    每因海岸海水之沖刷及海底底層之變化，砂土可能有回淤或流失現象，致與原合
    約約定之數量有出入，故上訴人大棟公司與嘉義縣政府之工程合約以及兩造之工
    程均明訂定上開二工程之承攬人上訴人大棟公司、上訴人裕鵬公司於簽約得提出
    會同測量之要求。關於上訴人大棟公司與嘉義縣政府之上開合約，上訴人大棟公
　　司為了爭取自身之權益，施工前申請測量，測量費將近一百萬元，均由上訴人大
　　棟公司承擔，關於兩造之上開合約，裕鵬公司並未於訂約後提出會同測量要求等
　　情，為兩造所不爭，並經證人魏道真及證人即上訴人大棟公司之員工蘇有盛到庭
　　證述明確（本院更二卷，一九頁、二一頁），可信為真實。證人即臺灣省結構工
　　程技師公會結構技師甘錫瀅亦證稱：依兩造合約約定，如簽約三日內未要求會測
　　，系爭工程數量應以一百五十萬五千三百五十五立方公尺為準等語（本院重上更
　　二卷(二)，二一、二二頁）。因此，兩造所訂立之系爭工程合約既明載若上訴人裕
　　鵬公司不要求會測，則雙方即以原約定之數量一百五十萬五千三百五十五立方公
　　尺為約定之需填土方數量，上訴人裕鵬公司因考量必須負擔測量費等因素，自願
　　選擇不再會測而以原約定一百五十萬五千三百五十五立方公尺之數量為準，則上
　　訴人大棟公司主張以一百五十萬五千三百五十五立方公尺為約定數量計算報酬，
　　不能認為有何違背誠信原則之處。故上訴人裕鵬公司辯稱：本件工程於兩造簽約
　　後，填區之形狀及範圍不同，情事已有變更，依原訂數量一百五十萬五千三百五
　　十五立方公尺計價，顯失公平，且違反誠信原則，應以臺灣省結構工程技師公會
　　鑑定需填之土方數量一百六十五萬一千七百零七點四○立方公尺為準云云，不足
　　採信。上訴人大棟公司主張：兩造間本件工程之計算報酬應以一百五十萬五千三
　　百五十五立方公尺之數量為準等語，可信為真實。
  4.依兩造所訂立之工程承攬合約書第一條約定，上訴人裕鵬公司所填土方除合約所
    訂之0000000立方公尺外，尚需抽砂高層提高十公分方算完成此乃因施工
    期達一年，所填之沙地可能會沈陷，兩造復約定上訴人裕鵬公司抽砂高層需提高
　　十公分。而上訴人大棟公司與嘉義縣政府間並無約定應提高十公分乙節，業經證
　　人蘇有盛證述明確（本院更二卷，二○頁），並為兩造所不爭。證人甘錫瀅到庭
　　證稱：「以合約來看，數量以一百五十萬五千三百五十五立方公尺為準，單價五
　　十二元五角乘以一百五十萬五千三百五十五立方公尺就是總價。提高十公分在合
　　約內原來就有約定，也就是一百五十萬五千三百五十五立方公尺外，還要再加十
　　公分才算完成。」證人魏道真亦證稱：「十公分等於多加五萬八立方米，即五十
　　八公頃，也就是做了一百五十萬五千三百五十五立方公尺以後，還要再作五萬八
　　千立方公尺。」（本院重上更二卷(二)，二一頁）因此，上訴人裕鵬公司依約除完
　　成一百五十萬五千三百五十五立方公尺外，還要再加十公分才算完成系爭工程，
　　且此提高之十公分不能計價，上訴人裕鵬公司完工後僅能請求五十二元五角乘以
　　一百五十萬五千三百五十五立方公尺之總價共計七千九百零三萬一千一百三十七
　　元五角，縱然後來因海岸砂土流失，須填土方數量超過合約預定之數量，上訴人
　　裕鵬公司亦不得向上訴人大棟公司追加請求。反之，若須填土方數量低於合約原
　　訂之數量，上訴人大棟公司亦須按合約原訂數量計價付款。
  (三)上訴人裕鵬公司已填之土方數量部分：
  1.上訴人裕鵬公司停工後，上訴人大棟公司於八十三年一月五日委請成大水工所鑑
    測結果為如依雙方之合約而加計預定高層十公分，則上訴人裕鵬公司未填之數量
    為二十三萬八千二百三十六立方公尺；如未加計預定高層十公分，則上訴人裕鵬
    公司未填之數量為二十萬八千四百四十四立方公尺之事實，有成大水工所布袋海
    埔新生地第二期開發工程實測地形土方計算報告附卷可稽（本院重上更二卷(一)，
    一一三至一二六頁）。
  2.兩造合約中所訂之一百五十萬五千三百五十五立方公尺土方並不含抽砂高層提高
    十公分之土方，業經認定如前。則計算上訴人裕鵬公司已填之土方數量自應以合
    約所訂之不含抽砂高層提高十公分土方之須填數量扣除不含抽砂高層提高十公分
    土方之未填數量為據，較為公平。如前所述，上訴人大棟公司委由成大水工所測
    量上訴人裕鵬公司未填之不含抽砂高層提高十公分土方之數量為二十萬八千四百
    四十四立方公尺，證人甘錫瀅亦於本院證述：裕鵬公司已完成之數量「應該是一
    百五十萬五千三百五十五立方公尺減掉二十萬八千四百四十四立方公尺比較正確
    」等語（本院重上更二卷(二)，二三頁），是上訴人裕鵬公司已填之土方數量應為
    合約所訂之一百五十萬五千三百五十五立方公尺扣除二十萬八千四百四十四立方
    公尺所餘之一百二十九萬六千九百一十一立方公尺。
  (四)綜上，上訴人裕鵬公司已填之土方應為一百二十九萬六千九百一十一立方公尺。
六、關於兩造合約終止之原因乙節，兩造間有爭執。上訴人裕鵬公司主張：係兩造合
    意終止契約等語。上訴人大棟公司則辯以：因裕鵬公司遲延完工故依合約第六條
    約定終止契約等語。經查：依據兩造所訂工程承攬合約書第六條約定：「有左列
    情形之一者，甲方（即大棟公司）得終止本合約，甲方由此所受之損失，乙方（
    即裕鵬公司）應負賠償之責：（一）乙方施工遲緩致落後工程進度達百分之十以
    上者（二）乙方逾第三條所定之開工期限尚未開工，或逾該條所定之進度及完工
    期限而未能完工者。：：：」，有工程承攬合約書附卷可按（原審卷，三五頁）
    。而上訴人裕鵬公司已填之土方為一百二十九萬六千九百一十一立方公尺，尚有
    百分之十三點八五（208444÷0000000＝0.1385）之數量尚未為施作。上訴人裕
    鵬公司既僅施工至八十二年十二月十八日，而未於八十二年十二月三十一日完工
    ，且尚有百分之十以上之工程尚未施作，上訴人大棟公司乃以上訴人裕鵬公司有
    前述契約第六條第一、二款之事由於八十二年十二月三十一日委任律師以遠催字
    第八二五五五號函通知上訴人裕鵬公司自八十三年一月一日起終止契約，而該函
    係以傳真方式於當日由上訴人裕鵬公司之訴訟代理人收受等情，有八十二年十二
    月三十一日遠催字第八二五五五號函、八十三年一月四日（八十二）德江字第八
    三○○一號函附卷可佐（外放證物，被證九；本院重上更一卷(一)，三四至三六頁
    ），大棟公司之終止契約自屬合法，兩造間之契約於八十三年一月一日起即因終
    止而失其效力。
七、依上所述，上訴人裕鵬公司完成之工程數量為一百二十九萬六千九百一十一立方
    公尺，扣除上訴人大棟公司已給付工程款部分之一百二十八萬立方公尺，尚餘一
    萬六千九百一十一立方公尺未計價，以每立方公尺五十二元五角計算，上訴人大
    棟公司尚應給付上訴人裕鵬公司八十八萬七千八百二十七元五角。加上上訴人大
    棟公司預扣一百二十八萬立方公尺部分之百分之十工程款六百七十二萬元（52.5
    ×0000000×10/100＝6,720,000），上訴人大棟公司共應給付上訴人裕鵬公司七
    百六十萬七千八百二十七元五角。
八、上訴人大棟公司主張：上訴人裕鵬公司所填土方僅一百二十六萬七千一百十九立
    方公尺，未依約完成之抽砂填土工程改由芳隆土木包工業承包，上訴人大棟公司
    因而受有損失七百八十一萬六千六百五十元，再加上上訴人大棟公司因延長工期
    所支出之機械費用及管理費用，以及上訴人大棟公司因裕鵬公司作業不當而受有
    遭嘉義縣政府扣款及賠償蚵民之損失，上訴人大棟公司可請求上訴人裕鵬公司賠
    償共計三千九百零三萬七千四百八十六元，上訴人大棟公司主張就此部分請求權
    與裕鵬公司之系爭工程款請求權主張抵銷，自不須再為給付等語。關於上訴人大
    棟公司為抵銷之抗辯是否可採，茲分敘如下：
  (一)查上訴人大棟公司終止系爭契約後，於八十三年二月二十四日與訴外人芳隆土木
　　包工業訂立工程承攬合約書，將系爭未完成之工程共二十萬八千四百四十四立方
　　公尺之其中二十萬八千四百四十立方公尺以每立方公尺九十元委由芳隆土木包工
　　業施作，芳隆土木包工業已完成該工程並已取得工程款等事實，業據證人即芳隆
　　土木包工業經理邱國樑於本院證述明確（本院重上卷，二○三頁），復有上訴人
　　大棟公司與芳隆土木包工業之工程承攬合約書、大棟公司支付芳隆土木包工業之
　　支票影本附卷足稽（原審卷，三八至四六頁；本院重上卷，八二至九六頁），可
　　信為真實。
  (二)關於芳隆土木包工業以較上訴人裕鵬公司每立方公尺更高單價承包之原因，證人
    即大棟公司系爭工程之工地主任蘇有盛亦於原審及本院證稱：基於數量、時間、
    工程方面不同，芳隆土木包工業係以小船作業，所以價錢較貴，因裕鵬公司停工
    兩個多月，為向業主交代，曾找過幾家大型船機公司，但其因花費大，不願承作
    ，始與芳隆土木包工業訂約，並已付款等語（原審卷，二一八反面、二一九頁；
    本院重上更一卷(二)，一七頁）。上訴人大棟公司稱：「因為比較難抽，比較貴」
　　等語，上訴人裕鵬公司則稱：「因距離較遠，漁民抗爭，比較難抽」等語（本院
　　更二卷(一)，七一頁）。因此，芳隆土木包工業承作之單價每立方公尺為九十元高
　　出上訴人裕鵬公司承作之單價五十二元五角之原因，係因芳隆土木包工業承作之
　　面積較上訴人裕鵬公司承作範圍小甚多，而且比較好抽砂之地方業經上訴人裕鵬
　　公司抽完砂，剩下較難抽砂之地方委由芳隆土木包工業抽取，成本較高之故，因
　　此，此部份之價差應由上訴人裕鵬公司承擔。核計上訴人大棟公司所受之價差損
　　失為七百八十一萬六千五百元（90－52.5）×208440＝0000000），則上訴人大
　　棟公司此部分抵銷抗辯為有理由，應予准許。
  (三)上訴人裕鵬公司之上開工程款請求權七百六十萬七千八百二十七元五角與上訴人
    大棟公司之上開價差損失請求權七百八十一萬六千五百元與相抵銷後，上訴人大
　　棟公司之工程款請求權已無剩餘。因此，上訴人大棟公司另主張：因裕鵬公司遲
　　延完工受有延長工期之機械費用、管理費用損失、因裕鵬公司作業不當遭嘉義縣
　　政府扣款損失、賠償蚵民之損失部分是否成立，均無庸加以審酌，附此敘明。
九、從而上訴人裕鵬公司本於承攬關係，請求上訴人大棟公司給付一千一百四十五萬
　　零一十七元五角及自八十三年二月四日起至清償日止按週年利率百分之五計算之
　　利息，為無理由，不應准許。其假執行之聲請亦失所附麗，應併予駁回。原審判
　　命上訴人大棟公司應給付上訴人裕鵬公司三百三十八萬一千六百元及自八十三年
　　二月四日起至清償日止按週年利率百分之五計算之利息，自有未洽。除確定部分
　　外，上訴人大棟公司上訴意旨指摘原判決不當，求予廢棄改判，為有理由。自應
　　由本院予以廢棄改判，如主文第二項所示。上訴人裕鵬公司上訴論旨指摘原判決
　　不當，求予廢棄改判，為無理由，應予駁回。
十、本案事證已臻明確，兩造其餘攻擊防禦方法及舉證，核與判決無影響，爰不另一
    一論述，併此敘明。
丙、據上論結，本件裕鵬公司之上訴為無理由，大棟公司之上訴為有理由，依民事訴
    訟法第四百五十條、第四百四十九條第一項、第七十八條判決如主文。
中　　　華　　　民　　　國　　九十一　　年　　　七　　　月　  　二  　　日
　　　　　　　　　　　　　　　　　審判長　法　官　林　丁　寶
　　　　　　　　　　　　　　　　　　　　　法　官　林　恩　山
　　　　　　　　　　　　　　　　　　　　　法　官　高　鳳　仙
右正本係照原本作成。
如不服本判決，應於收受送達後二十日內向本院提出上訴書狀，其未表明上訴理由者
，應於提出上訴後二十日內向本院補提理由書狀（均須按他造當事人之人數附繕本）
上訴時應提出委任律師或具有律師資格之人之委任狀；委任有律師資格者，另應附具
律師及格證書及釋明委任人與受任人有民事訴訟法第四百六十六條之一第一項但書或
第二項（詳附註）所定關係之釋明文書影本。
中　　　華　　　民　　　國　　九十一　　年　　　七　　　月　　  二  　　日
　　　　　　　　　　　　　　　　　　　　　書記官　黃　慶　霽
附註：
民事訴訟法第四百六十六條之一（第一項、第二項）：
對於第二審判決上訴，上訴人應委任律師為訴訟代理人。但上訴人或其法定代理人具
有律師資格者，不在此限。
上訴人之配偶、三親等內之血親、二親等內之姻親，或上訴人為法人、中央或地方機
關時，其所屬專任人員具有律師資格並經法院認為適當者，亦得為第三審訴訟代理人
。
